臺灣高等法院臺南分院刑事裁定
111年度抗字第106號
抗   告   人  
即犯罪嫌疑人  方士瑋


上列抗告人因違反廢棄物清理法案件，不服臺灣臺南地方法院中
華民國110年12月21日扣押裁定（110年度聲扣字第17號），提起
抗告，本院裁定如下：
    主  文
抗告駁回。
    理  由
一、抗告意旨略以：抗告人方士瑋於民國110年11月10日在臺灣
    臺南地方檢察署（下稱臺南地檢署）檢察官訊問時，並無供
    承：不法獲利高達新臺幣（下同）2,549萬2,800元等語，原
    裁定徒以當天訊問筆錄，遽謂興惟企業有限公司（下稱興惟
    公司）負責人即抗告人有上開不法獲利，進而諭知如附表所
    示之財產應予扣押，尚欠允洽等語。
二、按可為證據或得沒收之物，得扣押之；為保全追徵，必要時
    得酌量扣押犯罪嫌疑人、被告或第三人之財產；非附隨於搜
    索之扣押，除以得為證據之物而扣押或經受扣押標的權利人
    同意者外，應經法官裁定；偵查中檢察官認有聲請前條扣押
    裁定之必要時，應以書面記載前條第3項第1款、第2款之事
    項，並敘述理由，聲請該管法院裁定。刑事訴訟法第133條
    第1項、第2項、第133條之1第1項、第133條之2第1項，分別
    定有明文。次按任何人不得保有非法所得或犯罪所得，乃普
    世之基本法律原則。為因應刑法沒收之規定，倘不法犯罪所
    得未能有效及時保全，犯罪嫌疑人或第三人將之藏匿或移轉
    ，日後縱使判決諭知沒收，也無從實現，使偵查、審判作為
    枉然，無法達到實現正義之目的。又保全扣押裁定，係一項
    暫時之保全執行名義，效果僅止於財產之禁止處分，而非永
    久剝奪，目的在於確保本案實體判決之將來執行，其屬不法
    利得剝奪之程序事項規定，以自由證明為已足，並非須經嚴
    格證明之犯罪實體審究，倘未違反比例原則、公平原則，仍
    屬法院採證認事職權之行使，不得指為違法；且此扣押之暫
    時保全執行名義，於本案確定產生執行力前，並無進一步收
    取以實現國家公法債權之情形，與本案須經嚴格證明之犯罪
    實體審究，尚屬兩回事，不能混為一談（最高法院110年度
    台抗字第1371號裁定參照）。
三、經查：犯罪嫌疑人方士瑋為興惟公司與宥瑋實業有限公司（
    下稱宥瑋公司）之負責人，因福甲金屬企業股份有限公司（
    下稱福甲公司，實際負責人杜建賢）、佳豐鋁業股份有限公
    司（下稱佳豐公司，實際負責人莊佳傑）等廠商於提煉產品
    鋁錠製程中產出一般事業廢棄物之廢鋁渣（屬廢棄物代碼D-
    1201-金屬冶煉爐渣），應掩埋處理，惟國內合法掩埋場日
    漸減少，致處理費用極高，方士瑋、杜建賢、莊佳傑，均明
    知依廢棄物清理法第41條規定，從事廢棄物清除、處理業務
    者，應向直轄市、縣（市）主管機關或中央主管機關委託之
    機關，申請核發公民營廢棄物清除、處理機構許可文件後，
    始得從事清除、處理廢棄物之業務，興惟公司、宥瑋公司均
    未取得廢棄物清除、許可及再利用之許可文件，詎渠等為節
    省處理廢鋁渣之成本，牟取不法利益，共同基於非法清除、
    處理廢棄物之犯意聯絡，於民國（下同）103年起迄今，由
    福甲公司、佳豐公司自行載運或委由未領有之廢棄物清除處
    理許可文件之銓庫交通運輸股份有限公司（下稱銓庫公司，
    負責人吳錫堅）之車輛載運產出之廢鋁渣，委由未領有廢棄
    物清除、處理及再利用許可證照之興惟公司、宥瑋公司處理
    ，並載至興惟公司屏南廠，以廠內之球研磨機、震動篩網等
    機具將廢鋁渣磨成粉狀，再以貨櫃出口至大陸地區處理等情
    ，業據抗告人方士瑋於調查詢問及檢察官訊問時供述在卷，
    核與證人即福甲公司負責人杜建賢、佳豐公司實際負責人莊
    佳傑於調查詢問時供述情節大致相符。本案經聲請人即法務
    部調查局臺南市調查處（下稱臺南市調查處）於110年7月29
    日會同內政部警政署保安警察第七總隊第三大隊第三中隊、
    行政院環境保護署環境督察總隊南區督察大隊（下稱南區督
    察大隊），在屏東縣○○鄉○○路00號興惟公司屏南廠查獲大量
    顯為廢鋁渣研磨後之粉末狀物之白色太空包約409包、黃色
    太空包約39包，有原審法院搜索票、110年7月29日搜索扣押
    筆錄、扣押物品目錄表各2份、南區督察大隊110年7月29日
    稽查之督察紀錄、現場照片可資佐證。另於興惟公司倉庫（
    屏東縣○○鄉○○路00號）查獲大量廢鋁渣，以白色太空包（約
    493包）及黃色太空包（約24包）包裝，且107年至110年興
    惟公司網路申報資料之原料量、產品量、廢棄物產出量明顯
    不平衡，疑申報不實，109、110年皆無委託合法業者清理廢
    鋁渣，當日查獲廠內大量廢鋁渣，顯見抗告人有違法替福甲
    公司、佳豐公司清除處理產出之廢鋁渣，堪認抗告人涉犯廢
    棄物清理法第46條第1項第4款之罪，犯罪嫌疑重大。
四、關於犯罪所得部分
　㈠臺南地檢署檢察官於110年11月10日偵查時，整理福甲公司歷
    年申報資料，以原料量扣除產品量等於廢棄物量，估算福甲
    公司委託抗告人清除廢鋁渣事業廢棄物7年，合計清除7257.
    6公噸廢鋁渣，每年處理廢鋁渣約1036.8公噸，並依證人杜
    建賢調查詢問時供述：委託興惟公司清理廢鋁渣以每公斤10
    元計價（即每噸1萬元)，大概從6、7年前開始委託興惟公司
    處理廢鋁渣，應該有7年的時間等語（原審卷第66、79頁）
    ，對照抗告人供述：實際處理費用大約是每公噸3,000至5,0
    00元不等，應該是從103年間開始收受福甲公司的廢鋁渣（
    抗告人稱係氧化鋁），篩出來的粒狀物重新熔煉後的鋁錠會
    回去該公司，重新熔煉我也需要添加鋁屑，所以他給我每公
    噸較多的錢也有包含這部分的加工費用，所以涉及鋁渣處理
    費的部分，我認為每噸只有3,000至5,000元等語，並對檢察
    官依上情據以計算福甲公司以最低處理金額每公噸3,000元
    ，自103年至110年共7年，自福甲公司收受處理費約2,177萬
    2,800元乙情，詢問抗告人之意見時，抗告人表示：金額沒
    意見，只是我幫他球磨也是需要成本等語（原審卷第157頁
    ）。
　㈡證人莊佳傑於110年7月29日調查詢問時供述：佳豐公司產出
    之廢鋁渣都交給宥瑋公司處理，跟我聯絡的人叫做方士瑋，
    與方士瑋自100年合作迄今，中間有2年佳豐公司因更改設備
    於102年至104年停產，直到110年6月中因方士瑋的公司倒閉
    ，中止合作，與他清運金額應該有3、400萬元，今年處理費
    用為每公噸7、8,000元。清運金額只是一個概算，不能很確
    定，但是交給方士瑋的廢鋁渣量是我比較確定的，總計約有
    390公噸等語（原審卷第88、93、96頁）。檢察官於110年11
    月10日偵查時，訊問：「莊佳傑於110年7月29日調查筆錄坦
    承100年至110年間共計委託你處理380-390公噸廢鋁渣，依
    每公噸處理費用7,000至8,000元，你獲利約273萬元至372萬
    元，對此你有何意見？」，抗告人答稱：對於數量及金額我
    沒有意見，但我要補充的是莊佳傑告訴我是要將氧化鋁交給
    興惟公司代工等語（原審卷第158頁）。
　㈢據上，檢察官係依卷內證據資料所示抗告人收受福甲公司、
    佳豐公司委託處理廢鋁渣之數量、金額，估算抗告人分別獲
    利約2,177萬2,800元、273萬至372萬元等情，以之訊問抗告
    人時，抗告人僅供述所估算的獲利應計入處理成本外，對於
    上開數量及金額確有表示沒有意見，故抗告意旨否認抗告人
    並無供述不法獲利2,549萬2,800元乙節，與卷證資料不符，
    並無可採。至於抗告人爭執不法所得包括其支出之成本部分
    ，此係對於刑法第38條之1立法理由所指「基於澈底剝奪犯
    罪所得，以根絕犯罪誘因之意旨，不問成本、利潤，均應沒
    收」（採總額原則）之爭議，尚難遽認檢察官此部分估算有
    重大違誤。
　㈣經檢視財政部南區國稅局提供之興惟公司及宥瑋公司營業進
    銷項交易對象彙加明細表（銷項去路），興惟公司102年2月
    至109年8月收受福甲公司款項為1,611萬6,858元（原審卷18
    2頁），107年4月收受佳豐公司款項為80萬元（原審卷第180
    頁）；宥瑋公司102年2月至109年8月收受福甲公司款項1億4
    ,739萬2,158元（原審卷第189頁），106年10月至108年4月
    收受佳豐公司款項575萬1,835元（原審卷第186頁）。可知
    抗告人與福甲公司、佳豐公司確有交易往來，且實際交易總
    額遠高前述抗告人供述之不法獲利金額，益徵檢察官前述估
    算之抗告人犯罪所得，尚屬保守估計。　
五、本案保全扣押之判斷　　
　㈠保全追徵部分
　⒈本案扣押附表一編號1、2所示抗告人所有不動產，公告現值
    雖分別為473萬8,500元及106萬172元，惟已另經抗告人之債
    權人第一商業銀行股份有限公司設定第一順位抵押權，分別
    擔保債權金額500萬元、70萬元；債權人張志豪設定第二順
    位抵押權，分別擔保債權金額300萬元、100萬元；債權人趙
    堅勝設定第三順位抵押權，共同擔保債權金額250萬元。有
    上開土地登記謄本在卷足參（原審卷第193-198頁），故抗
    告人所有上開不動產現存實際價值將遠低於公告現值，如經
    債權人追償，幾無剩餘價值。　　
　⒉本案扣押附表二編號1至9所示興惟公司之動產（即機器設備
    ），有卷附興惟公司108年12月31日財產目錄可參（原審卷
    第199-200頁），經檢視其中貴重機器設備之最高殘值尚有
    豐田牌鏟裝機（400037）90萬元、分光儀（400065）328萬2
    ,500元、分光儀（400048）78萬2,222元、粉末繞射儀+定量
    分析軟體（400051）293萬3,333元、螢光分析儀+冰水機（4
    00052）353萬7,777元、平面磁選機輸送等（400063）82萬6
    ,666元、壓餅機HTP40（400076）209萬3,501元、三角鋁錠
    輸送機（400071） 465萬9,200元、坩鍋爐桶（400079）87
    萬6,345元，總計9臺設備共價值1,989萬1,544元，且此為10
    8年12月31日之殘值，現今及嗣後變價之殘值應更為低落。
　⒊綜上，附表一及附表二編號1至9所示抗告人及興惟公司所有
    上開財產價值，與其等違法清除、處理事業廢棄物之犯罪所
    得2,549萬2,800元相較，符合酌量扣押原則，且未必足以實
    現將來澈底剝奪本案犯罪所得之立法目的，原審依臺南市調
    查站之聲請，裁定對附表一、附表二編號1至9所示抗告人及
    興惟公司所有財產所為保全追徵之扣押，無悖於比例原則，
    亦無超額扣押可言，符合刑事訴訟法第133條第2項之規定。
　㈡保全沒收犯罪所用之物部分
　  抗告人於調查詢問及檢察官訊問時均自承係使用附表二編號
    10至12所示球研磨機研磨方式處理非法收受之廢鋁渣，有各
    該筆錄在卷供參，故球研磨機為其犯罪工具無疑，另依興惟
    公司108年12月31日製作之財產目錄，包含用以非法處理廢
    鋁渣之工具計有球研磨機（400049）、球磨機1.2M*4.5M（4
    00077）及球磨機1M*4M（400078）總計3臺球磨機設備，從
    而上開球模機設備，自屬供犯罪所用之犯罪工具，依刑法第
    38條第2、3項之規定，均得沒收之。原審依經臺南市調查處
    之聲請，裁定扣押附表二編號10至11所示之犯罪所用之物，
    符合刑事訴訟法第133條第1項之規定。　　
六、綜上所述，聲請意旨業已依卷內證據資料估算本案抗告人及
    抗告人擔任負責人之興惟公司、宥瑋公司之犯罪所得，並指
    明本案犯罪所用之物如附表二編號10至12所示，且釋明為保
    全沒收、追徵之目的，附表一、二所示不動產、財產設備等
    應予扣押之必要性，原審據以裁定准許，核無不當，抗告人
    執前詞提起抗告，指摘原裁定不當，為無理由，應予駁回。
據上論斷，應依刑事訴訟法第412條，裁定如主文。
中　　華　　民　　國　　111 　年　　2 　　月　　15　　日
                  刑事第六庭    審判長法　官  張瑛宗
                                      法　官  李秋瑩
　　　　　　　　　　　　　　　　　　　法  官  林逸梅
以上正本證明與原本無異。
不得再抗告。
                                      書記官  施淑華
中　　華　　民　　國　　111 　年　　2 　　月　　15　　日

扣押標的
附表一            編號 土地座落     地目 面積 權利範圍 備考 公告土地現值 備註（計算方式）  縣市 鄉鎮市區 段 小段 地  平方公尺     1 屏東縣 ○○市 ○○段  46 建 117 1/1  473萬8,500元 117（面積：平方公尺）*40500（公告土地現值：元/平方公尺）*1/1（權利範圍） 2 屏東縣 ○○鄉 ○○段  761 田 74.66 1/1  106萬172元 74.66（面積：平方公尺）*14200（公告土地現值：元/平方公尺 ）*1/1（權利範圍） 

附表二    編號 設備名 價值金額 備註 1 豐田牌鏟裝機（400037 ） 90萬元  2 分光儀（400065 ） 328萬2,500元  3 分光儀（400048 ） 78萬2,222 元  4 粉末繞射儀+定量分析軟體（400051 ） 293萬3,333元  5 螢光分析儀+冰水機（400052 ） 353萬7,777元  6 平面磁選機輸送等（400063 ） 82萬6,666元  7 壓餅機 HTP40（400076 ） 209萬3,501元  8 三角銘錠輸送機（400071 ） 465萬9,200元  9 坩鍋爐桶（400079 ） 87萬6,345元  10 球研磨機（400049 ） 略 （犯罪工具） 11 球磨機1.2M*4.5M（400077 ） 略 （犯罪工具） 12 球磨機1M*4M（400078 ） 略 （犯罪工具） 總計金額  1,989萬1,544元